---
title: "Regressão linear e intervalos de confiança usando R"
author: "Fabio M. Torres"
date: "02/05/2020"
output: html_document
---

```{r setup, include=FALSE}
knitr::opts_chunk$set(echo = TRUE)
```

Nesse projeto vou explorar o uso da **linguagem R** para criar modelos de **Regressão Linear Simples** (Método dos Mínimos Quadrados) e calcular o **intervalo de confiança** para os coeficientes calculados, além disso, comentar como interpretar as informações obtidas no modelo.

Vou usar o exemplo abaixo para demonstrar:

_Um estudo relacionou a idade das crianças com a sua altura. Para isso, foi realizado um levantamento com 50 crianças. Os dados obtidos estão apresentados na sequência._

Criança | Sexo* | Idade (meses) | Altura (cm)
--------|-------|---------------|------------
1       |F      |1              |48          
2       |M      |1              |60         
3       |F      |2              |51        
4       |M      |3              |65        
5       |M      |3              |63          
6       |F      |5              |54          
7       |F      |5              |59        
8       |M      |6              |69        
9       |F      |7              |63        
10      |M      |7              |71          
11      |F      |7              |65          
12      |F      |8              |62          
13      |M      |8              |76          
14      |F      |9              |67          
15      |F      |11             |71          
16      |M      |12             |78          
17      |F      |13             |70          
18      |M      |14             |80          
19      |F      |15             |68          
20      |F      |15             |70          
21      |M      |16             |83          
22      |M      |17             |84          
23      |M      |17             |84          
24      |F      |18             |72          
25      |F      |18             |74
26      |M      |19             |88         
27      |F      |20             |76          
28      |F      |21             |70          
29      |F      |22             |75          
30      |M      |22             |86          
31      |F      |23             |79          
32      |M      |25             |88          
33      |M      |26             |91          
34      |F      |26             |78          
35      |M      |27             |95          
36      |M      |27             |93          
37      |F      |28             |86          
38      |F      |29             |85          
39      |M      |29             |96          
40      |F      |31             |86          
41      |M      |31             |95          
42      |M      |32             |93          
43      |F      |32             |87          
44      |M      |33             |96          
45      |M      |34             |98          
46      |M      |34             |95          
47      |M      |34             |98          
48      |F      |35             |89          
49      |F      |36             |90          
50      |M      |36             |99          
*M: Masculino, F: Feminino

***

## Regressão Linear

A primeira coisa a se fazer é colocar os dados em um *data frame* para facilitar a manipulação.
```{r}
# Criando os vetores
sexo <- c("F", "M", "F", "M", "M", "F", "F", "M", "F", "M", "F", "F", "M", "F", "F", "M", "F", "M", "F", "F", "M", "M", "M", "F", "F", "M", "F", "F", "F", "M", "F", "M", "M", "F", "M", "M", "F", "F", "M", "F", "M", "M", "F", "M", "M", "M", "M", "F", "F", "M")

idade <- c(1, 1, 2, 3, 3, 5, 5, 6, 7, 7, 7, 8, 8, 9, 11, 12, 13, 14, 15, 15, 16, 17, 17, 18, 18, 19, 20, 21, 22, 22, 23, 25, 26, 26, 27, 27, 28, 29, 29, 31, 31, 32, 32, 33, 34, 34, 34, 35, 36, 36)

altura <- c(48, 60, 51, 65, 63, 54, 59, 69, 63, 71, 65, 62, 76, 67, 71, 78, 70, 80, 68, 70, 83, 84, 84, 72, 74, 88, 76, 70, 75, 86, 79, 88, 91, 78, 95, 93, 86, 85, 96, 86, 95, 93, 87, 96, 98, 95, 98, 89, 90, 99)

# Concatenando os vetores em um data frame
df <- data.frame(sexo, idade, altura)

# Deletando os vetores
rm(idade, altura, sexo)
```

Com os dados organizados, vamos visualizá-los em um **gráfico de dispersão** (usando a função`ggplot()`):
```{r, warning=FALSE}
# Carregar o pacote ggplot2 com as funções para gráficos
library(ggplot2)

ggplot(data = df, aes(x = idade, y = altura, colour = as.factor(sexo))) + 
      geom_point() +
      theme_minimal() +
      labs(title = "Variação da altura em função da idade", x="Idade (meses)", 
           y="Altura (cm)", 
           colour = "Sexo:") +
      theme(legend.position = "right") +
      guides(colour = guide_legend(nrow = 2, override.aes = list(size = 3)))
```

Verificamos visualmente pelo gráfico que conforme a idade aumenta a variável altura tende a aumentar também, de maneira aproximadamente linear.

Vamos agora ver matematicamente o nível de correlação entre as variáveis, calculando o **coeficiente de correlação de Pearson**. Para isso usamos a função `cor()`.
```{r}
cor(df$idade[df$sexo=="F"], df$altura[df$sexo=="F"], method = "pearson")
cor(df$idade[df$sexo=="M"], df$altura[df$sexo=="M"], method = "pearson")
```
O coeficiente de correlação para crianças do sexo feminino vale aproximadamente 0.96.
E o coeficiente de correlação para crianças do sexo feminino vale aproximadamente 0.97.
Isso indica uma forte correlação positiva entre idade e altura.


Agora que já sabemos o comportamento das duas variáveis faz sentido ajustar um modelo de regressão linear aos dados, ou seja, procurar a equação da reta que melhor se ajusta aos pontos no gráfico. A função `lm()` nos permite criar um modelo de regressão linear e armazená-lo, a partir do modelo obtemos diversas informações, entre elas, os coeficientes da equação da reta, os principais argumentos da função são:  

`lm(variavel_dependente ~ variavel_independente)`

Para saber mais sobre a função e seus demais argumentos, você pode digitar `?lm()` na janela console do **RStudio**.

```{r}
# Armazenando o modelo dos dados de crianças do sexo feminino:
rlf <- lm(df$altura[df$sexo=="F"] ~ df$idade[df$sexo=="F"])

# Visualizar as informações do modelo:
summary(rlf)
```

Utilizando a função `summary()` obtemos algumas informações importantes sobre o modelo:

* *Residuals:* se refere ao conjunto das diferenças entre cada ponto do conjunto de dados e a reta de regressão, que são:
   + Valor mínimo (_Min_): -6.2420
   + 1° Quartil (_1Q_): -1.5315
   + Mediana (_Median_): 0.3001
   + 3° Quartil (_3Q_): 1.6460
   + Valor máximo (_Max_): 6.1039

* Quando usamos regressão linear estamos em busca da reta que melhor se ajusta aos pontos que vimos no gráfico de dispersão, lembrando que a **equação de uma reta** é da forma _y=a + bx_ temos que os coeficientes da nossa reta (em _Coefficients_, na coluna _Estimate_) são:
   + *a*= 53.17654 (**Coeficiente linear** | onde a reta **intercepta** o eixo y, quando x=0)
   + *b*= 1.06542 (**Coeficiente angular** | Inclinação da reta)

* A coluna _Std. Error_ é o desvio padrão residual relacionado a cada coeficiente calculado (estimado), esse parâmetro serve para calcular os intervalos de confiança para cada coeficiente;

* A coluna _t value_ é a medida de quantos desvios padrão a estimativa de coefeciente está longe de zero, esse dado pode ser usado para calcular o _p-valor_;

* A coluna _Pr(>|t|)_ nos diz a probabilidade de encontrar qualquer valor maior que o módulo de _t_. Observa-se que o a indicação de três asteriscos para os dois coeficientes representam um _p-valor_ altamente significativo, o que reforça a hipótese de que há uma correlação entre as variáveis;

* O desvio padrão residual é de 3.175 para 23 graus de liberdade (n-2 sendo nosso n = 25, por que estamos considerando apenas as crianças do sexo feminino);

* *Multiple R-squared* é o valor do **coeficiente de determinação (R²)**, que nos diz que 92.99% da variação da altura é explicada pela variação da idade. Como o valor de R² aumenta a medida que mais variáveis são incluídas no modelo, R² ajustado é preferível, por se ajustar ao número de variáveis consideradas;

* *F-statistic* pode ser utilizado para saber se existe relação real entre as variáveis preditora e resposta.

***

Vamos agora criar mais um modelo de **r**egressão **l**inear, mas dessa vez para os dados das crianças do sexo **m**asculino (vamos armazenar em **rlm**):

```{r}
# Armazenando o modelo dos dados de crianças do sexo masculino:
rlm <- lm(df$altura[df$sexo=="M"] ~ df$idade[df$sexo=="M"])

# Visualizar as informações do modelo:
summary(rlm)
```

***

## Intervalos de Confiança

Com a função `ggplot()` podemos plotar um gráfico com a reta de regressão e que por meio da área mais escura indica o **erro padrão da reta**, para facilitar a visualização separei os dados de meninas e meninos em gráficos separados.
```{r}
# Organizando os dados das meninas em um novo data set:
idade <- df$idade[df$sexo=="F"]
altura <- df$altura[df$sexo=="F"]
feminino <- data.frame(idade, altura)

# Plotando o gráfico
ggplot(data = feminino, aes(x = idade, y = altura)) + 
      geom_point(color="#F8766D") +
      geom_smooth(method=lm, colour="black") +
      theme_minimal() +
      labs(title = "Variação da altura em função da idade (meninas)", x="Idade (meses)", 
           y="Altura (cm)") +
      guides(colour = guide_legend(nrow = 2, override.aes = list(size = 3)))
```

Abaixo temos o mesmo procedimento, mas para crianças do sexo masculino.

```{r}
# Organizando os dados dos meninos em um novo data set:
idade <- df$idade[df$sexo=="M"]
altura <- df$altura[df$sexo=="M"]
masculino <- data.frame(idade, altura)
rm(idade, altura)

# Plotando o gráfico
ggplot(data = masculino, aes(x = idade, y = altura)) + 
      geom_point(color="#00BFC4") +
      geom_smooth(method=lm, colour="black") +
      theme_minimal() +
      labs(title = "Variação da altura em função da idade (meninos)", x="Idade (meses)", 
           y="Altura (cm)") +
      guides(colour = guide_legend(nrow = 2, override.aes = list(size = 3)))

```

***

A linguagem R ainda nos permite facilmente calcular os **intervalos de confiança para os coeficientes**, usando a função `confint()`.
Abaixo esse cálculo é feito para o modelo criado com os dados das crianças do sexo feminino, com um **nível de confiança de 95%**:


```{r}

confint(rlf, level = 0.95)
```

Abaixo temos os dados obtidos acima comparados com o valor que foi estimado pelo modelo para as **meninas**:

Coeficientes            | Valor Mínimo | Valor Estimado | Valor Máximo
------------------------|--------------|----------------|-----------------
Coeficiente linear *a*  | 50.6089693   | 53.17654       | 55.744116
Coeficiente angular *b* | 0.9392075    | 1.06542        | 1.191623


Fazendo os mesmos procedimentos para o modelo criado para os meninos obtemos:

```{r}
confint(rlm, level = 0.95)
```

Abaixo temos os dados obtidos acima comparados com o valor que foi estimado pelo modelo para os **meninos**:

Coeficientes            | Valor Mínimo | Valor Estimado | Valor Máximo
------------------------|--------------|----------------|-----------------
Coeficiente linear *a*  | 61.7220333   | 64.06063       | 66.399223
Coeficiente angular *b* | 0.9183135    | 1.01849        | 1.118662

Espero que esse artigo seja útil para auxiliar nas suas análises! se você deseja se aprofundar mais no assunto recomendo uma olhada na bibliografia abaixo. E se você também se interessa por análise de dados com python, não deixe de dar uma olhada no meu [artigo sobre os dados do Airbnb](https://medium.com/@fabiomendes_95615/hong-kong-airbnb-e-covid-19-7e2828dd3fa).

***
*Saiba mais sobre meus projetos nas plataformas abaixo:*

[LinkedIn](https://www.linkedin.com/in/fabio-mendes-35743b128)

[Medium](https://medium.com/@fabiomendes_95615)

[GitHub](https://github.com/fabioTowers)

***

### Bibliografia:

VIEIRA, S. **Introdução a Bioestatística**. 5ª ed. Rio de Janeiro: Elsevier, 2016.

_LINEAR REGRESSION CONFIDENCE INTERVALS_. Disponível em: <https://rpubs.com/aaronsc32/regression-confidence-prediction-intervals>. Acesso em: 16 mai. 2020.

_SIMPLE LINEAR REGRESSION_. Disponível em: <https://rpubs.com/aaronsc32/simple-linear-regression>. Acesso em: 16 mai. 2020.

_QUICK GUIDE: INTERPRETING SIMPLE LINEAR MODEL OUTPUT IN R_. Disponível em: <https://feliperego.github.io/blog/2015/10/23/Interpreting-Model-Output-In-R>. Acesso em: 16 mai. 2020.

_ESTATÍSTICA - AULA 26 - EXERCÍCIOS SOBRE CORRELAÇÃO_. Disponível em: <https://youtu.be/sKchGCUYJ5A>. Acesso em: 16 mai. 2020.